---
title: "Poročilo pri predmetu Analiza podatkov s programom R"
author: "Saša Prelog"
output:
  html_document: default
  pdf_document:
    includes:
      in_header: lib/styles.sty
    latex_engine: xelatex
---

```{r setup, echo=FALSE, results='hide', message=FALSE, warning=FALSE}
# Če želimo nastaviti pisave v PDF-ju, odkomentiramo
# in sledimo navodilom v programu.
#source("fontconfig.r", encoding="UTF-8")

# Uvoz vseh potrebnih knjižnic
source("lib/libraries.r", encoding="UTF-8")
```

```{r rstudio, echo=FALSE, results='asis'}
# Izris povezave do RStudia na Binderju
source("lib/rstudio.r", encoding="UTF-8")
```

# Izbira teme

Izbrala sem si temo analiza odlaganja odpadkov v Sloveniji

V svojem projektu si bom ogledala odlaganje odpadkov in ravnanje z njimi skozi leta v Sloveniji. Primerjala bom statistične regije po količini odpadkov, ki jih proizvedejo tako posamezniki kot podjetja, primerjala jih bom tudi po količini odpadkov na prebivalca. Poskusila bom poiskati povezave med starostjo in izobraženostjo prebivalcev ter količino odpadkov, ki jih proizvedejo. Rada bi našla tudi povezave med vlaganjem regij v varovanje okolja in količino proizvedenih odpadkov, ter količino ločenih odpadkov.

Moj cilj je prikazati, da večja izobraženost in vlaganje v varovanje okolja spreminjajo, kako ravnamo z odpadki.



# Obdelava, uvoz in čiščenje podatkov

```{r uvoz, echo=FALSE, message=FALSE}
source("uvoz/uvoz.r", encoding="UTF-8")
```

Uvozila sem podatke o odlaganu odpadkov v sloveniji v obliki CSV s statističnega urada. Podatke imam v sedmih razpredelnicah v obliki *tidy data*.

* Tabela 1: Nastale količine komunalnih odpadkov glede na vrsto odpadkov: vrsta odpadkov, leto, tone
* Tabela 2: Količina komunalnih odpadkov glede na način predelave: način predelave, leto, tone
* Tabela 3: Količina nastalih odpadkov v tonah po regijah: regije, leto, tone
* Tabela 4: Procent  (od nastalih) ločeno zbranih odpadkov po regijah: regije, leto, delež(%)
* Tabela 5: Investicije v boljše ravnanje z odpadki po regijah: regije, leta, v 1000EUR, v % od regionalnega BDP
* Tabela 6: Izobrazba po regijah (iz 2002): regije, osnovnošolska izobrazba, srednja izobrazba, višja izobrazba
* Tabela 7: Starostne skupine po regijah: regije, leta, 0-14/15-64/65 in več

Vir podatkov: [SURS](https://pxweb.stat.si/pxweb/Database/Okolje/Okolje.asp)


# Analiza in vizualizacija podatkov


# Napredna analiza podatkov


