---
title: "Poročilo pri predmetu Analiza podatkov s programom R"
author: "Saša Prelog"
output:
  html_document: default
  pdf_document:
    includes:
      in_header: lib/styles.sty
    latex_engine: xelatex
runtime: shiny
---

```{r setup, echo=FALSE, results='hide', message=FALSE, warning=FALSE}
# Če želimo nastaviti pisave v PDF-ju, odkomentiramo
# in sledimo navodilom v programu.
#source("fontconfig.r", encoding="UTF-8")

# Uvoz vseh potrebnih knjižnic
source("lib/libraries.r", encoding="UTF-8")
```

```{r rstudio, echo=FALSE, results='asis'}
# Izris povezave do RStudia na Binderju
source("lib/rstudio.r", encoding="UTF-8")
```

# Izbira teme

Izbrala sem si temo analiza odlaganja odpadkov v Sloveniji

V svojem projektu si bom ogledala odlaganje odpadkov in ravnanje z njimi skozi leta v Sloveniji. Primerjala bom statistične regije po količini odpadkov, ki jih proizvedejo posamezniki, primerjala jih bom tudi po količini odpadkov na prebivalca. Poskusila bom poiskati povezave med starostjo in izobraženostjo prebivalcev ter količino odpadkov, ki jih proizvedejo. Rada bi našla tudi povezave med vlaganjem regij v varovanje okolja in količino proizvedenih odpadkov, ter količino ločenih odpadkov.

Moj cilj je prikazati, da večja izobraženost in vlaganje v varovanje okolja spreminjajo, kako ravnamo z odpadki.



# Obdelava, uvoz in čiščenje podatkov

```{r uvoz, echo=FALSE, message=FALSE, warning=FALSE}
source("uvoz/uvoz.r", encoding="UTF-8")
```

Uvozila sem podatke o odlaganju odpadkov v sloveniji v obliki CSV s statističnega urada. Podatke imam v sedmih razpredelnicah v obliki *tidy data*.

1. 'vrsta.odpadkov' - Nastale količine komunalnih odpadkov (v celi Sloveniji) glede na vrsto odpadkov:
  - 'vrsta_odpadkov' [character] pove nam vrsto odpadkov (npr. papir, embalaža itd.)
  - 'leto' [factor] 
  - 'tone' [numeric] koliko ton odpadkov je nastalo
  
2. 'predelava.odpadkov' - Količina komunalnih odpadkov glede na način predelave: 
  - 'nacin_predelave' [character] pove nam kateri način predelave odpadkov opazujemo
  - 'leto' [factor]
  - 'tone' [numeric] koliko ton odpadkov je bilo predelanih (na nek način)

3. 'nastali.odpadki.regije' - Količina nastalih odpadkov v tonah po regijah: 
  - 'regije' [character] katero regijo opazujemo
  - 'leto' [factor]
  - 'tone'[numeric] koliko ton odpadkov je nastalo

4. 'loceni.odpadki.regije' - Procent (od nastalih) ločeno zbranih odpadkov po regijah:
  - 'regije' [character] katero regijo opazujemo
  - 'leto' [factor]
  - 'delez' [numeric] procent odpadkov, ki so bili zbrani ločeno

5. 'investicije.regije' - Investicije v boljše ravnanje z odpadki po regijah:
  - 'regije' [character] katero regijo opazujemo
  - 'leto' [factor]
  - '1000_EUR' [numeric] investicije v boljše ravnanje z odpadki v 1000 EUR
  - 'delez_regionalnega_BDP' [numeric] investicije v boljše ravnanje z odpadki kot procent regionalnega BDP

6. 'izobrazba.regije' - Izobrazba prebivalcev po regijah (iz leta 2002): 
  - 'regije' [character] katero regijo opazujemo
  - 'osnovnosolska' [numeric] število prebivalcev z osnovnošolsko stopnjo izobrazbe
  - 'srednja_izobrazba' [numeric] število prebivalcev z srednjo stopnjo izobrazbe
  - 'visja_izobrazba' [numeric] število prebivalcev z višjo stopnjo izobrazbe

7. 'starostne.skupine.regije' - Starostne skupine po regijah: 
  - 'regije' [character] katero regijo opazujemo
  - 'leto' [factor]
  - '0-14' [numeric] število ljudi v starostni skupini 0 do 14 let
  - '15-64' [numeric] število ljudi v starostni skupini 15 do 64 let
  - '65+' [numeric] število ljudi v starostni skupini 65 let in več

Vir podatkov: [SURS](https://pxweb.stat.si/pxweb/Database/Okolje/Okolje.asp)

Graf prikazuje delež ločenih odpadkov (od nastalih) po regijah od leta 2002 do 2017:
```{r graf_loceni_regije, echo=FALSE, message=FALSE, warning=FALSE, fig.align='center'}
ggplot(loceni.odpadki.regije %>% filter(regije != "Slovenija")) + aes(x=leto, y=delez, group=regije, color=regije) + geom_line() + xlab("Leto") + ylab("Delež ločenih odpadkov (od nastalih) v %") + ggtitle("Graf deleža ločenih odpadkov po regijah") + scale_color_discrete(name="Regije", labels=c("Gorenjska", "Goriška", "Jugovzhodna Slovenija", "Koroška", "Obalno-kraška", "Osrednjeslovenska", "Podravska", "Pomurska", "Posavska", "Primorsko-notranjska", "Savinjska", "Zasavska"))

```


# Analiza in vizualizacija podatkov

```{r vizualizacija, echo=FALSE, message=FALSE, warning=FALSE, results='hide'}
source("vizualizacija/vizualizacija.r", encoding="UTF-8")
```

```{r graf_locevanje_skozi_leta, echo=FALSE, message=FALSE, warning=FALSE, fig.align='center'}
graf.locevanje.skozi.leta + xlab("Leto") + ylab("Tone zbranih odpadkov") + ggtitle("Graf ločenih odpadkov po vrstah") + labs(color="Vrsta odpadkov")

```

Najprej sem si ogledala stanje skozi leta za celo Slovenijo. Videti je, da vedno več ločujemo - najhitreje se je stanje spreminjalo med letoma 2007 in 2013, v zadnjih nekaj letih pa se je rast nekoliko ustavila. Iz spodnjega grafa lahko tudi vidimo, da smo z leti uspeli zmanjšati količino nastalih odpadkov na prebivalca, čeprav se od leta 2013 ta številka spet nekoliko dviguje. Najbolj se je povečala količina ločene embalaže (kot vidimo iz zgornjega grafa). Če primerjamo še regije med sabo, lahko opazimo, da je Koroška, ki je leta 2002 ločila največji delež odpadkov, leta 2017 padla na zadnje mesto, medtem ko je Osrednjeslovenska regija najbolj povečala delež odpadkov, ki jih ločeno zbere, saj je iz zadnjega mesta do leta 2017 skočila na prvo. Ti dve regiji sta zanimivi tudi zato, ker Koroška skozi leta večinoma proizvaja najmanj odpadkov na prebivalca, medtem ko je Osrednjeslovenska regija med prvimi tremi regijami z največ preoizvedenimi odpadki na prebivalca.

```{r graf_nastali_regije, echo=FALSE, message=FALSE, warning=FALSE, fig.align='center'}
graf.nastali.regije + xlab("Leto") + ylab("Kilogrami nastalih odpadkov na prebivalca") + ggtitle("Graf nastalih odpadkov po regijah") + scale_color_discrete(name="Regije", labels=c("Gorenjska", "Goriška", "Jugovzhodna Slovenija", "Koroška", "Obalno-kraška", "Osrednjeslovenska", "Podravska", "Pomurska", "Posavska", "Primorsko-notranjska", "Savinjska", "Zasavska"))

```

Na podatkih iz let 2002 za stopnjo izobraženosti po regijah sem si ogledala, ali obstaja kakšna povezava med izobraženostjo in stopnjo ločevanja odpadkov. Iz grafa je razvidno, da se takšne povezave ne da najti;

```{r graf_izobrazba_locevanje, echo=FALSE, message=FALSE, warning=FALSE, fig.align='center'}
graf.izobazba.in.locevanje + xlab("Delež prebivalstva z določeno stopnjo izobrazbe") + ylab("Delež ločenih odpadkov (od nastalih) v %") + ggtitle("Graf povezave med izobraženostjo in ločevanjem odpadkov v letu 2002") + labs(color="Stopnja izobrazbe")

```

Naslednja dva grafa kažeta povezavo med starostjo prebivalstva in stopnjo ločevanja odpadkov. Na prvi pogled bi si mislili, da večji kot je delež odraslih v populaciji oz. regiji, manjša je stopnja ločevanja, in obratno, večji kot je delež starejšega prebivalstva, večja je stopnja ločevanja. Ko pa dodamo obarvanost točk po letih, opazimo, da v resnici vidimo povezavo med leti in stopnjo ločevanja odpadkov. Z leti se je namreč prebivalstvo staralo, torej se je povsod zmanjšal delež odraslih in povečal delež starejših, medtem ko je skozi leta stopnja ločevanja povsod naraščala. Ko sem se omejila samo na eno leto, ni graf pokazal nobene povezave med starostjo in stopnjo ločevanja.

```{r graf_starost_locevanje_odrasli, echo=FALSE, message=FALSE, warning=FALSE, fig.align='center'}
graf.starost.in.locevanje.odrasli + xlab("Delež odraslih") + ylab("Delež ločenih odpadkov (od nastalih) v %") + ggtitle("Graf povezave med starostjo prebivalstva in ločevanjem odpadkov za odrasle") + labs(color="Leto")

```
```{r graf_starost_locevanje_starejsi, echo=FALSE, message=FALSE, warning=FALSE, fig.align='center',}
graf.starost.in.locevanje.starejsi + xlab("Delež starejših") + ylab("Delež ločenih odpadkov (od nastalih) v %") + ggtitle("Graf povezave med starostjo prebivalstva in ločevanjem odpadkov za starejše") + labs(color="Leto")

```

Zadala sem si pokazati tudi povezavo med vlaganjem v boljše ravnanje z odpadki in dejanskim deležem ločeih odpadkov. Iz naslednje tabele lahko kljub zelo razpršenim podatkom vidimo rahlo povezavo med deležem regionalnega BDP namenjenega za boljše ravnanje z odpadki in deležem ločenih odpadkov, predvsem pri višjih procentih regionalnega BDP namenjenega ravnanju z odpadki.

```{r graf_investicije_locevanje, echo=FALSE, message=FALSE, warning=FALSE, fig.align='center',}
graf.investicije.in.locevanje + xlab("Delež regionalnega BDP namenjenega za boljše ravnanje z odpadki v %") + ylab("Delež ločenih odpadkov (od nastalih) v %") + ggtitle("Graf povezave med investiranjem v boljše ravnanje z odpadki in ločevanjem odpadkov") + scale_color_discrete(name="Regije", labels=c("Gorenjska", "Goriška", "Jugovzhodna Slovenija", "Koroška", "Obalno-kraška", "Osrednjeslovenska", "Podravska", "Pomurska", "Posavska", "Primorsko-notranjska", "Savinjska", "Zasavska"))

```

Veliko bolj nazorno pa vidimo povezavo na naslednjem grafu, ki prikazuje podatke samo za Savinjsko regijo, ki ima kar nekaj visokih odstotkov vlaganja v okolje. Točke na grafu sem povezala s potjo ki gre povrsti od leta 2002 do leta 2016, da vidimo kako so si točke sledile kronološko. Vsakič, ko Savinjska veliko vloži v okolje, naslednje leto vidimo višji odstotek ločenih odpadkov, ko pa je zadnji dve leti bistveno manj vložla v boljše ravnanje z odpadki kot prejšnja leta, se odstotek ločenih odpadkov nekoliko zmanjša.

```{r graf_investicije_locevanje_savinjska, echo=FALSE, message=FALSE, warning=FALSE, fig.align='center',}
graf.investicije.in.locevanje.savinjska + xlab("Delež regionalnega BDP namenjenega za boljše ravnanje z odpadki v %") + ylab("Delež ločenih odpadkov (od nastalih) v %") + ggtitle("Graf povezave med investiranjem v boljše ravnanje z odpadki in ločevanjem odpadkov za Savinjsko regijo")

```


# Napredna analiza podatkov

```{r analiza, echo=FALSE, message=FALSE, warning=FALSE}
source("analiza/analiza.r", encoding="UTF-8")
```

Za konec sem naredila še aplikacijo Shiny, v kateri prikažem razvrščanje v skupine (po regijah) glede na vlaganje in starost prebivalstva za leto 2015, in pa v drugem zavihku interaktivni graf deleža ločenih odpadkov skozi leta za regije Slovenije. Za graf razvrščanja v skupine lahko izberemo število skupin, v katere želmo, da program razvrsti regije in če izberemo 3, lahko vidimo da sta v eni skupini Osrednjeslovenska in Gorenjska regija, ki sta v letu 2015 res ločili največji procent nastalih odpadkov. Po drugi strani pa sta od ostalih regij v drugi skupini ločeni še Goriška in Primorsko-notranjska regija, ki pa sta v letu 2015 kar se tiče ločevanja odpadkov približno na sredini vseh regij, torej nista ločili ne veliko ne malo odpadkov. 

Moj zaključek je torej, da so si regije veliko bolj podobne kot sem pričakovala (v vseh se je s približno isto hitrostjo staralo prebivalstvo, vse regije so bistveno povečale delež odpadkov, ki jih ločijo od leta 2002 do 2016) in da razen investiranja, ki nekoliko vpliva na delež ločenih odpadkov, ostale premenljivke, za katere sem na začetku menila, da imajo precej velik vpliv, nimajo opaznega vpliva na delež ločenih odpadkov. Tako tudi ne morem najti 'recepta', ki bi zagotovil boljše ločevanje odpadkov - ampak se mi tudi ne zdi več tako zelo potreben, saj je celotna slovenija ne glede na raznorazne spremenljivke bistveno povečala delež odadkov, ki jih ločijo in zaenkrat izgleda da se trend višanja taga deleža še ni ustavil.

```{r shiny, echo=FALSE, message=FALSE, warning=FALSE}
shinyAppDir("shiny", options=list(width="100%", height=600))
```

